臺灣高等法院高雄分院民事判決　　　　92年度上更(二)字第45號
上　訴　人　屏東市公所
法定代理人　王進士
訴訟代理人　黃榮作律師
複 代 理人　黃金龍律師
被 上 訴人　陸德工業股份有限公司
法定代理人　廖聰雄
訴訟代理人　楊昌禧律師
上列當事人間請求給付工程款等事件，上訴人對於民國87年7 月
15日臺灣屏東地方法院87年度訴字第118 號第一審判決提起上訴
，經最高法院第二次發回更審，本院於94年6 月15日言詞辯論終
結，判決如下：
    主      文
原判決關於命上訴人給付路全企業有限公司新台幣伍佰陸拾萬
壹仟捌佰捌拾柒元，及自民國八十七年二月十四日起至清償日止
按週年利率百分之五計算之利息，並由被上訴人代位受領部分，
及該部分假執行之宣告，暨訴訟費用（確定部分除外）之裁判均
廢棄。
上開廢棄部分，被上訴人在第一審之訴及其假執行之聲請均駁回
。
第一、二審及發回前第三審訴訟費用（確定部分除外）均由被上
訴人負擔。
    事實及理由
一、本件被上訴人起訴主張：訴外人路全企業有限公司（下稱路
    全公司）於民國85年9 月2 日標得上訴人之屏東市○區道路
    路標施設工程（下稱系爭工程），雙方於85年9 月11日訂立
    系爭工程合約，路全公司乃向被上訴人購買該工程所需之路
    標標誌桿，雙方並於85年9 月6 日簽立訂貨合約書（下稱系
    爭訂貨合約書），約定總價額為新台幣（下同）10,999,900
    元，並路全公司交付訴外人沈開華所簽立票面金額分別為1,
    100,688 元及1,926,744 元之支票（下稱系爭1,100,688 元
    支票、系爭1,926,744 元支票）予被上訴人作為定金之用，
    上開支票經提示後，僅系爭1,100,688 元支票兌現，系爭1,
    926,744 元支票則因存款不足遭退票。又被上訴人已依約交
    付總價為3,890,400 元之104 支路標標誌桿（下稱系爭路標
    標誌桿）予路全公司，然路全公司迄今仍未依約給付上開未
    兌現之定金及價金共計5,817,144 元〔1,926,744 元＋3,89
    0,400 元＝5,817,144 元〕予被上訴人。又因上訴人於路全
    公司依約完成部分工程及交與上訴人開放予全體市民使用後
    ，擅以投標有弊端為由，通知路全公司停工，並拒絕路全公
    司估驗之申請，而以不正當方法阻止付款條件成就，依民法
    第101 條規定，路全公司自得請求上訴人給付已完工部分之
    工程款6,885,000 元。縱路全公司之得標業經上訴人通知為
    廢標，上訴人仍受有利益，應返還不當得利於路全公司。茲
    路全公司怠於行使權利，被上訴人為保全債權，即得依民法
    第242 條之規定代位路全公司請求上訴人給付路全公司工程
    款或返還不當得利5,817,144 元及自起訴狀繕本送達翌日起
    至清償日止按年息百分之五計算之利息，並由被上訴人代位
    受領等語。（原審判決上訴人應給付路全公司5,631,887 元
    ，及自87年2 月14日起至清償日止按年息百分之五計算之利
    息，並由被上訴人代位受領，暨駁回被上訴人其餘之訴，被
    上訴人就其敗訴部分未聲明不服而告確定。至被上訴人於本
    院前審追加「備位聲明」，依不當得利之法律關係，逕行請
    求上訴人給付被上訴人5,631,887 元，及自87年2 月14日起
    至清償日止按年息百分之五計算之利息，經本院駁回，上訴
    最高法院，亦以被上訴人之上訴為不合法，裁定駁回其上訴
    而告確定）。被上訴人於本院答辯聲明求為判決：(一)上訴駁
    回。(二)第二審訴訟費用由上訴人負擔。
二、上訴人則以：路全公司以違法之侵權行為方式標得系爭工程
    ，致上訴人受有損害，其得依民法第213 條、第198 條及「
    台灣省各機關營繕工程投標須知及附件」第16條之規定，廢
    止其與路全公司間之系爭工程合約、拒絕給付工程款及請路
    全公司將已施作之工程部分拆除，路全公司自無權請求上訴
    人給付系爭工程款。況依系爭工程合約之約定，須工程完工
    、驗收完畢始得請領工程款。系爭工程僅部分完工尚未驗收
    ，而上訴人係因工程弊端始未予估驗，未違反誠信原則，亦
    難認付款條件成就，路全公司仍不得請求上訴人付款。又系
    爭工程完工部分圖案零亂，不符國際圖語及交通部頒布之交
    通工程設施標準，無助於屏東市容之整潔美觀及民眾行之方
    便，對上訴人並無利益，上訴人更無不當得利之返還責任可
    言。被上訴人代位路全公司請求上訴人給付工程款或返還不
    當得利與路全公司，並由其代位受領，為無理由等語置辯。
    上訴聲明求為判決：(一)原判決不利於上訴人部分廢棄。(二)被
    上訴人在第一審之訴及其假執行之聲請均駁回。(三)第一、二
    審及發回前第三審訴訟費用由被上訴人負擔。
三、兩造就下列事項不爭執，自堪認屬實：(一)訴外人路全公司於
    85年9 月2 日標得上訴人之系爭工程，雙方並於85年9 月11
    日簽訂系爭工程合約。(二)系爭工程所需之路標標誌桿都是向
    被上訴人所購買，被上訴人已交付之系爭路標標誌桿總價為
    3,705,143 元。(三)上訴人向路全公司通知廢標之公函係於87
    年4 月3 日送達路全公司，並有回執在卷可稽（見本院卷第
    50頁）。(四)路全公司曾向上訴人聲請估驗已完工部分之工程
    ，其工程款為6,885,000 元（已扣除保固金765,000 元），
    上訴人拒絕估驗，被上訴人乃於86年12月22日代位路全公司
    催告上訴人驗收付款，遭上訴人以工程有弊端為由拒絕估驗
    。(五)系爭1,926,744 元支票經被上訴人於85年11月5 日提示
    ，因存款不足遭退票，並有支票及退票理由單影本在卷可稽
    （見原審卷第13、14頁）。
四、兩造爭執事項：(一)向被上訴人購買系爭工程所需之路標標誌
    桿者係路全公司抑訴外人陳建隆？被上訴人能否依民法第24
    2 條之規定代位路全公司請求被上訴人給付該公司工程款或
    返還不當得利？(二)上訴人能否以路全公司違反「台灣省各機
    關營繕工程投標須知及附件」第16條之規定，而主張路全公
    司之投標為廢標，系爭工程合約無效？(三)上訴人能否以路全
    公司係以侵權行為對上訴人取得工程款債權為由，而依民法
    第198 條之規定拒絕給付本件工程款？(四)路全公司請求上訴
    人估驗系爭工程，上訴人能否拒絕估驗？(五)上訴人主張系爭
    路標標誌桿有瑕疵，構成不完全給付，而行使同時履行抗辯
    權，拒絕付款，是否有理？(六)上訴人得否依民法第180 條第
    4 款之規定，拒絕返還受領系爭路標標誌桿之利益予路全公
    司？(七)如認被上訴人之代位請求為有理由，則被上訴人得請
    求上訴人給付之金額為何？茲就此爭執點分述如下：
（一）向被上訴人購買系爭工程所需之路標標誌桿者係路全公司
      抑訴外人陳建隆？被上訴人能否依民法第242 條之規定代
      位路全公司請求被上訴人給付該公司工程款或返還不當得
      利？
  １．按民法第242 條前段規定：「債務人怠於行使其權利時，
　　　債權人因保全債權，得以自己之名義，行使其權利。」，
  　　是代位權係債權人代行債務人之權利，故代行者與被代行
    　者之間，必須有債權債務關係之存在，否則即無行使代位
      權之可言，有最高法院49年台上字第1274號判例可資參照
      。
　２．被上訴人主張路全公司向其購買系爭工程所需之路標標誌
　　　桿云云，雖為上訴人所不爭執〔見本院卷(一)第191 頁〕，
  　　惟此牽涉到第三人路全公司之權益，而路全公司之法定代
　　　理人廖得雄於原審及本院均否認路全公司有向被上訴人購
　　　買系爭工程所需之路標標誌桿，故被上訴人能否依民法第
　　　242 條前段之規定，代位行使路全公司對上訴人之債權，
　　　本院仍應依職權調查，不受兩造之主張之拘束，何先明
  　　。
  ３．被上訴人主張路全公司向其購買系爭工程所需之路標標誌
　　　桿云云，雖據其提出路全公司所簽立之系爭訂貨合約書（
      見原審卷第11頁）及廖得雄所簽立之訂貨確認單（見原審
      卷第12頁）為證。惟查：
      (1)證人陳建隆於本院證稱：伊無牌照，不能投標系爭工程
        ，故借用路全公司之名義投標，由伊出錢，委託路全公
        司施工，系爭路標標誌桿係伊個人向被上訴人所購買，
        並由伊交付以伊姊夫沈開華名義所簽發之系爭1,100,68
        8 元支票及系爭1,926,744 元支票予被上訴人作為支付
        貨款而非定金之用，伊尚欠被上訴人貨款，因有部分系
        爭工程款的錢還沒有領，所以無法支付等語〔見本院卷
        (一)第189 、190 、205 頁〕，核與證人即路全公司之負
        責人廖得雄於原審及本院證稱係陳建隆向伊借牌照投標
        系爭工程並簽約，由陳建隆負責出錢購買材料，故路標
        標誌桿是陳建隆向被上訴人購買後，再交由路全公司施
        工，伊不認識被上訴人，從未向被上訴人購買系爭路標
        標誌桿等情〔見原審卷第100 頁、本院卷(二)第13頁〕相
        符，並有系爭1,926,744 元支票及退票理由單影本在卷
        可稽（見原審卷第13、14頁），足見向被上訴人購買系
        爭路標標誌桿者係陳建隆個人而非路全公司。
      (2)證人即路全公司之法定代理人廖得雄於本院證稱：上開
　　　　訂貨確認單係調查局開始調查系爭工程投標弊案後，被
　　　　上訴人才叫伊簽的，伊不認識被上訴人，至於系爭訂貨
　　　　合約書係有人恐嚇伊太太章色珠稱若不簽，要對伊等不
  　　　利，章色珠害怕才蓋章，但路標標誌桿確實非路全公司
　　　　所購買，故路全公司未曾支付任何定金或價金予被上訴
　　　　人，系爭1,100,688 元支票及系爭1,926,744 元支票亦
　　　　非路全公司交付予被上訴人等語〔見本院卷(二)第13、14
        頁〕，且依上開訂貨確認單及訂貨合約書均記載買賣價
        金總金額為10,999,900元（含稅），訂貨同時付定金30
        % ，並以系爭1,100,688 元支票及系爭1,926,744 元支
        票作為定金等情，有訂貨確認單及訂貨合約書影本在卷
        可稽（見原審卷第11、12頁），然系爭1,100,688 元支
        票及系爭1,926,744 元支票之合計金額僅3,027,432 元
        ，核與買賣總金額10,999,900元之30% 即3,299,970 元
        不符，而證人陳建隆於本院亦證稱：係其以其姊夫沈開
        華之名義所簽發予被上訴人之系爭1,100,688 元支票及
        系爭1,926,744 元支票是作為給付系爭工程路標標誌桿
        貨款之用，而非定金，此從上開系爭支票之總金額與定
        貨確認單及訂貨合約書所記載之30% 定金金額不符，即
        可知上開系爭支票係貨款而非定金，上開訂貨確認單及
        訂貨合約書非伊所簽等語〔見本院卷(一)第205 至207 頁
        ），足見系爭1,100,688 元支票及系爭1,926,744 元支
        票並非定金，否則被上訴人何以不要求路全公司給付按
        買賣總金額10,999,900元之30% 計算之定金？是上開訂
        貨確認單及訂貨合約書所記載之內容既與實際情形不符
        ，其真實性即有可疑，參以系爭工程路標標誌桿既係陳
        建隆個人而非路全公司向被上訴人所購買，已如前述，
        則路全公司顯無與被上訴人簽立上開訂貨確認單及訂貨
        合約書之必要，故證人廖得雄於本院所為之上開證述，
        尚堪採信。此外，被上訴人未能舉證證明系爭路標標誌
        桿係路全公司所購買，尚難僅憑上開訂貨確認單及訂貨
        合約書即認系爭路標標誌桿係路全公司向被上訴人所購
        買，是被上訴人主張係路全公司向其購買系爭工程所需
        之路標標誌桿云云，不足採信。
      (3)綜上，系爭工程所需之路標標誌桿既非路全公司向被上
        訴人所購買，則被上訴人即非路全公司之債權人，此外
        ，被上訴人未舉證證明其對路全公司尚有其他債權存在
        ，是依前開說明，其不能代行路全公司對上訴人之權利
        ，茲其依民法第242 條前段規定代位行使本件路全公司
        對上訴人之工程款或不當得利請求權，即屬無據。又被
        上訴人既無權代位行使路全公司對上訴人之工程款或不
        當得利請求權，則兩造其餘之爭執點即無再論述之必要
        。
五、綜上所述，被上訴人本於民法第242 條前段規定，請求上訴
    人給付路全公司5,631,887 元，及自起訴狀繕本送達翌日（
    即87年2 月14日）起至清償日止按年息百分之五計算之利息
    ，並由被上訴人代位受領，為無理由，不應准許。其假執行
    之聲請亦失所附麗，應併予駁回。原審判命上訴人如數給付
    ，並為假執行之宣告，自有未洽。上訴意旨指摘原判決不當
    ，求予廢棄改判，為有理由。自應由本院予以廢棄改判，如
    主文第二項所示。
六、本件事證已臻明確，兩造其餘攻擊防禦方法於判決結果不生
    影響，故不再一一論述，併此明。
七、據上論結，本件上訴為有理由，依民事訴訟法第450 條、第
    78條，判決如主文。
中　　華　　民　　國　　94　　年　　6 　　月　　28　　日
                              民事第三庭
                                      審判長法官  張國彬
                                      法      官  徐文祥
                                      法      官  鄭月霞
以上正本證明與原本無異。
如對本判決上訴，須於判決送達後20日內向本院提出上訴狀，其
未表明上訴理由者，應於上訴後20日內向本院提出上訴理由書（
均須按他造當事人之人數附繕本）。上訴時應提出委任律師或具
有律師資格之人之委任狀，並依附註條文規定辦理。
中　　華　　民　　國　　94　　年　　6 　　月　　28　　日
                                      書  記  官  呂明燕
附註：
民事訴訟法第466 條之1 ：
對於第二審判決上訴，上訴人應委任律師為訴訟代理人，但上訴
人或其法定代理人具有律師資格者，不在此限。
上訴人之配偶、三親等內之血親、二親等內之姻親，或上訴人為
法人、中央或地方機關時，其所屬專任人員具有律師資格並經法
院認適當者，亦得為第三審訴訟代理人。第1 項但書及第2 項情
形，應於提起上訴或委任時釋明之。
